【裁判字號】    98,訴,484
【裁判日期】    990713
【裁判案由】    申請土地分割
【裁判全文】
臺中高等行政法院判決
                                       98年度訴字第484號
                                      99年7月6日辯論終結
原      告  甲○
輔  佐  人  丁○○
被      告  臺中縣豐原地政事務所
代  表  人  丙○○
訴訟代理人  戊○○
上列當事人間因申請土地分割事件，原告不服臺中縣政府中華民
國98年11月23日府訴委字第0980362589號訴願決定，提起行政訴
訟，本院判決如下︰
    主  文
原告之訴駁回。
訴訟費用由原告負擔。
    事實及理由
一、事實概要：
    緣原告於民國（下同）98年6月9日與訴外人洪阿田等共有人
    ，共同申請坐落臺中縣神岡鄉○○段228-2地號土地（下稱
    系爭土地）分割，經被告機關審核後認為依法不應受理，遂
    於98年7月29日以豐測駁字第000269號通知書駁回原告等之
    申請案，原告不服，提起訴願，遭決定駁回，遂提起本件行
    政訴訟。
二、本件原告主張：
（一）原告於98年6月9日與洪阿田、洪榮吉、施洪豊麥、李淑華
      等人，共同申請系爭土地分割（收件字號：豐土測字第12
      2700號），被告機關予以駁回，理由為「依法不應測量者
      ，請依內政部91年台內地字第0910010422號函釋辦理。」
      再探詢其駁回理由為「繼承後共有人之一洪榮助將其持分
      移轉予配偶李淑華，牴觸『內政部91年台內地字第091001
      0422號』函釋。」使其他共有人之分割權利一併被剝奪。
      惟查，前列函釋違背立法意旨、私法自治原則。共有土地
      得申請分割，原受憲法第22條規定之保障，然為促進農業
      生產，防止耕地過度細分，屬於憲法第23條「增進公共利
      益所必要者」，得以法律限制分割，但原告所提分割內容
      ，既已符合修法當時「防止耕地細分下」「兼顧耕地權屬
      之簡化」之立法目的，自不得再加以限制分割，才符合憲
      法第23條規定意旨。又農業發展條例第16條第1項第3款規
      定有兩種解釋方式，第一種為「本條例中華民國八十九年
      一月四日『修正施行後』(時間副詞)『所』(助動詞)『繼
      承』(動詞)『之』(介詞)『耕地』(名詞)，得分割為單獨
      所有。」此分析下，繼承(動詞)後即取得之分割權，並不
      因後續移轉行為而受影響。第二種為「本條例中華民國八
      十九年一月四日『修正施行後』(時間副詞)『所』(介詞)
      『繼承之耕地』(特定名詞)，得分割為單獨所有。」此分
      析下，因後續移轉行為變為非「繼承之耕地」(特定名詞)
      而影響其分割權。惟查教育部重編國語辭典修訂本，「所
      」並無介詞用法，故解釋上揭條文，應只有第一種解釋方
      式。因此內政部91年8月15日台內地字第0910010422號函
      釋（下稱91年函釋）是否牴觸上揭規定為本件之爭點。
（二）農業發展條例第16條第1項第3款、第4款並列，其立法目
      的同在防止耕地細分下兼顧耕地權屬之簡化而設例外規定
      。第3款允許「修正施行後所繼承之耕地」得分割為單獨
      所有，其對於「得請求分割登記之權利」，並未限制其繼
      受人繼受，91年函釋橫加限制，違背中央法規標準法第5
      、6、11條揭櫫之法律保留原則，不能達成促進產權單純
      化之立法目的。該函顯然「擬制」認定「未再移轉之共有
      人」有協議就其應有部分仍維持共有，惟耕地分割執行要
      點第12條規定「依本條例第十六條第三款或第四款規定申
      請分割之耕地，應分割為單獨所有。但耕地之部分共有人
      協議就其應有部分，仍維持共有者，不在此限。」事實上
      共有人並無此協議存在，該函之「擬制」違背事實並企圖
      脫離法律拘束。又登記機關受理部分共有人移轉持分登記
      ，並未要求「未再移轉之共有人」提出「維持共有協議書
      」，且未提出「維持共有協議書」者，請求移轉持分時，
      亦無任何法令加以限制；其他共有人完全無法阻止該移轉
      行為。因此「以他人之移轉行為」剝奪「未再移轉之共有
      人」之「得請求登記分割之既得權」，委屬不當連結，擴
      大法律所無之限制，侵害人民權利，違反依法行政原則。
      該函完全無視其他共有人之取得原因仍登載為「分割繼承
      」，嚴重違背私法自治原則。又91年函釋限制部分共有人
      移轉持分後之分割，然類推內政部89年台內地字第890917
      5、0000000、8913740號函，對同條第4款之解釋，雖經多
      次移轉，惟共有人數仍維持之前人數，就不會發生耕地更
      加細分的問題，亦可促進產權單純化。另查89年修正的農
      業發展條例，要推行一項很重要「小地主大佃農」新農地
      政策（農業發展條例第22-1、30條），惟土地出租必須全
      體同意，雖有土地法第34條之1，然其高爭執性常讓租佃
      雙方望而卻步，內政部91年函釋採用不可再分割之解釋，
      造成非自願共有，會讓農地出租非常困難，不利農地利用
      ，成為小地主大佃農政策的強大阻礙，亦破壞私法自治原
      則，違反憲法第22、23條之規定。況且，該函並未公告於
      人民周知。另農委會管制農地農用，從網路看衛星照片即
      可，稅捐機關也依此管制等情，並聲明求為判決訴願決定
      及原處分均撤銷。
三、被告則以：
（一）關於系爭土地得否分割疑議，前經被告以98年3月5日豐地
      測字第0980001392號函請臺中縣政府轉陳內政部核示，復
      經臺中縣政府以98年6月6日府地測字第0980172798號函准
      依內政部98年6月5日台內地字0980103469號函略以「按農
      業發展條例第十六條第一項第三款規定『本條例中華民國
      八十九年一月四日修正施行後所繼承之耕地，得分割為單
      獨所有。』係為促進產權單純化，允許繼承人於繼承耕地
      時，得主張分割為單獨所有。本案原繼承人於繼承耕地後
      ，得依前開規定辦理分割為單獨所有應無疑義，惟部分共
      有人復將繼承持分移轉於他人，顯已非屬前開條例繼承取
      得之情形。．．．」辦理，故本案依內政部函示解釋被告
      自難受理土地分割甚明，被告依前開號函據以駁回土地分
      割申請案，所為處分並無違誤。
（二）本案系爭土地於97年9月11日由原告甲○與訴外人洪阿田
      、洪榮吉、施洪豐麥、洪榮助等5人委由代理人丁○○向
      被告148900號收件辦理繼承登記為共有，其中共有人之一
      洪榮助於同年10月2日亦委由代理人黃國峰向被告收件159
      530號將其持分買賣移轉登記予其配偶李淑華在案。是訴
      外人李淑華取得系爭土地之應有部分係向訴外人洪榮助買
      受而來，並非因繼承而取得，依據農業發展條例第16條第
      1項第3款規定「本條例中華民國89年1月4號修正施行後所
      繼承之耕地，得分割為單獨所有。」顯已非屬前開條例所
      規定繼承取得之情形，自不得援引該款規定辦理分割。另
      本案97年辦理分割繼承再辦理部分共有人之持分移轉均由
      同一代理人申辦，該代理人自應依前揭內政部函示先辦理
      分割繼承後，再依農業發展條例第16條第1項第3款分割為
      單獨所有後再辦理移轉登記，始符法令規定，原告未依該
      函釋辦理，造成修法後非屬前開條例繼承取得共有關係，
      其主張內政部函示有不當，自有未當。
（三）按「行政規則包括下列各款之規定：．．．二為協助下級
      機關或屬官統一解釋法令、認定事實、及行使裁量權，而
      訂頒之解釋性規定及裁量基準。」及「有效下達之行政規
      則，具有約束訂定機關、其下級機關及屬官之效力。」分
      別為行政程序法第159條第2項第2款及第161條所明定，是
      內政部解釋函令引據有無失當，除明顯有違法令外，即有
      拘束下級機關之效力，解釋法令是否得當，原告所持法令
      見解有無被斟酌或採納，均非被告機關所能置啄等語，資
      為抗辯，並聲明求為判決駁回原告之訴。
四、兩造之爭點：
    被告依內政部91年8月15日台內地字第0910010422號函意旨
    ，否准原告申請系爭土地分割案，是否合法。原告主張內政
    部上揭函釋已牴觸母法農業發展條例第16條規定之立法意旨
    ，是否可採。
五、經查：
（一）按「本條例用辭定義如下：「．．．十一耕地：指依區域計
      畫法劃定為特定農業區、一般農業區、山坡地保育區及森
      林區之農牧用地。」「（第1項）每宗耕地分割後每人所
      有面積未達○．二五公頃者，不得分割。但有下列情形之
      一者，不在此限：一因購置毗鄰耕地而與其耕地合併者，
      得為分割合併；同一所有權人之二宗以上毗鄰耕地，土地
      宗數未增加者，得為分割合併。二部分依法變更為非耕地
      使用者，其依法變更部分及共有分管之未變更部分，得為
      分割。三本條例中華民國八十九年一月四日修正施行後所
      繼承之耕地，得分割為單獨所有。四本條例中華民國八十
      九年一月四日修正施行前之共有耕地，得分割為單獨所有
      。五耕地三七五租約，租佃雙方協議以分割方式終止租約
      者，得分割為租佃雙方單獨所有。六非農地○○○區○○
      ○○○○路使用者。七其他因執行土地政策、農業政策或
      配合國家重大建設之需要，經中央目的事業主管機關專案
      核准者，得為分割。（第2項）前項第三款及第四款所定
      共有耕地，辦理分割為單獨所有者，應先取得共有人之協
      議或法院確定判決，其分割後之宗數，不得超過共有人人
      數。」為農業發展條例（以下稱本條例）第3條第11款及
      第16條所明定。準此可知，耕地之分割，以「宗」為單位
      ，「每宗」耕地分割後，「每人」所有「每宗」耕地面積
      未達0.25公頃（2,500平方公尺）者，不得分割；惟如符
      合本條例第16條第1項第1款至第7款規定情形之一者，雖
      分割後「每人」所有「每宗」耕地面積未達0.25公頃（
      2,500平方公尺），仍得分割。倘依上開第16條第1項第3
      款「本條例中華民國八十九年一月四日修正施行『後』所
      繼承之耕地」及「本條例中華民國八十九年一月四日修正
      施行『前』之共有耕地」規定，分割為單獨所有者，並應
      先取得共有人之協議或法院確定判決，且其分割後之宗數
      ，不得超過共有人人數。又依本條例第16條第1項第3款辦
      理繼承耕地分割為單獨所有，應先取得「『共有人』之協
      議」，法條所指「共有人」係指「繼承耕地之全部繼承人
      」而言，此由前開法條規定之文義觀之甚明。是耕地繼承
      人於辦理分割繼承登記後，部分共有人（繼承人）復將繼
      受取得之應有部分（持分）移轉登記與繼承人以外之他人
      ，該共有狀態，已非屬前開繼承取得之情形，而為農業發
      展條例修正施行後之共有關係，自仍應受本條例第16條第
      1項前段「每宗耕地分割後每人所有面積未達○．二五公
      頃，不得分割」之限制，不得援引該條第1項但書第3款及
      第2項（共有人之協議）之規定辦理分割。內政部91年8月
      15日台內地字第0910010422號函釋：「說明二依農業發展
      條例第十六條第三款規定：『本條例中華民國八十九年一
      月四日修正施行後所繼承之耕地，得分割為單獨所有。其
      立法意旨係為促進產權單純化，故同意繼承人得於繼承時
      ，同時主張分割為單獨所有。又耕地分割執行要點第十二
      條規定：『依本條例第十六條第三款、第四款規定申請分
      割之耕地，應分割為單獨所有。但耕地之部分共有人協議
      就其應有部分，仍維持共有者，不在此限。』基此，本案
      原繼承人既未主張分割為單獨所有，部分共有人復將繼受
      持分移轉他人，其關係屬農業發展條例修正施行後之共有
      關係，自不得援引該條例第十六條但書第三款之規定辦理
      分割。』」規定，符合本條例立法意旨，自得適用。末按
      「登記機關受理複丈申請案件，經審查有下列各款情形之
      一者，應以書面敘明法令依據或理由駁回之：一不屬受理
      登記機關管轄。二依法不應受理。三逾期未補正或未依補
      正事項完全補正。」為地籍測量實施規則第213條所明定
      。
（二）經查，系爭坐落臺中縣神岡鄉○○段228-2地號土地（使
      用分區：特定農業區；使用地類別：農牧用地；面積：
      4,477平方公尺），係主管機關依區域計畫法劃定為特定
      農業區之農牧用地，屬農業發展條例第3條第11款規定之
      「耕地」。於97年9月11日由原告甲○與訴外人洪阿田、
      施洪豊麥、洪榮吉、洪榮助等5人辦理分割繼承登記為共
      有，應有部分（持分）依序為：甲○4477分之653、洪阿
      田4477分之1171、施洪豊麥4477分之311、洪榮吉4477分
      之1171、洪榮助4477分之1171後，其中共有人之一洪榮助
      復於同年10月2日將其應有部分買賣移轉登記予其配偶李
      淑華，訴外人李淑華取得系爭土地之應有部分係向訴外人
      洪榮助買受而來，並非因繼承而取得等事實，有土地登記
      第二類謄本附卷（本院卷第12頁、訴願卷第7頁）可稽，
      並經本院以99年4月28日中高行祥忠98訴00484字第099000
      1167號函（本院卷第70、74頁）請臺中縣政府以99年5月7
      日府地用字第0990134725號函查復系爭土地「係依區域計
      畫法編定為特定農業區、農牧用地」明確，且為兩造所不
      爭。揆諸前開說明，本條例第16條第1項第3款規定，係為
      促進產權單純化，允許繼承人於繼承耕地時，得主張分割
      為單獨所有；如部分共有人將所繼受之應有部分（持分）
      移轉予他人，顯已非屬前開規定繼承取得之情形，自不得
      援引上該規定辦理分割。從而，原告甲○與訴外人洪阿田
      、施洪豊麥、洪榮吉及李淑華等5人，於98年6月9日共同
      委任丁○○（即本件原告輔佐人）書具「土地複丈申請書
      」（本院卷第34頁），申請被告機關按其等應有部分，將
      系爭面積4,477平方公尺耕地分割為5筆，被告機關審查結
      果，認系爭申請土地分割案件，依前揭內政部91年8月15
      日台內地字第0910010422號函釋規定，不得援引本條例第
      16條第1項第3款辦理分割，屬依法不應測量者（即首揭地
      籍測量實施規則第213條第2款「依法不應受理」之情形）
      ，遂予駁回，於法並無不合，訴願決定除引用本條例第16
      條、地籍測量實施規則第213條及內政部91年8月15日台內
      地字第0910010422號函釋規定外，並引據內政部97年5月8
      日台內地字第0970078097號（訴願卷第34頁）、98年6月5
      日台內地字第0980103469號（訴願卷第19頁）函：「．．
      ．案經行政院農業委員會首揭函以：『．．．該條第一項
      第三款規定：『本條例中華民國八十九年一月四日修正施
      行後所繼承之耕地，得分割為單獨所有。』即為促進產權
      單純化，允許繼承人繼承耕地時，得主張分割為單獨所有
      。．．．本案原繼承人於繼承耕地後，得依前開規定辦理
      分割為單獨所有應無疑義，惟部分共有人復將繼受持分移
      轉予非其法定繼承人者，顯已非屬前開條例繼承取得之情
      形，似屬農業發展條例修正施行後之共有關係，故本案得
      否適用旨揭規定辦理分割，仍宜再酌。』是以，本案請參
      酌行政院農業委員會上開函示意見及相關法令規定，本權
      責依法處理。」「按農業發展條例第十六條第一項第三款
      規定：『本條例中華民國八十九年一月四日修正施行後所
      繼承之耕地，得分割為單獨所有。』係為促進產權單純化
      ，允許繼承人於繼承耕地時，得主張分割為單獨所有。本
      案原繼承人於繼承耕地後，得依前開規定辦理分割為單獨
      所有應無疑義，惟部分共有人復將繼受持分移轉與他人者
      ，顯已非屬前開條例繼承取得之情形，類此案情，前經本
      部91年8月15日台內地字第0910010422號函示有案，故請
      貴府本於權責依法辦理」等情，將原處分予以維持，駁回
      訴願，亦無違誤。原告訴訟論旨主張前揭內政部台內地字
      第0910010422號函釋「以他人之移轉行為」剝奪「未再移
      轉之共有人」之「得請求登記分割之既得權」，屬不當連
      結，擴大法律所無之限制，侵害人民權利，違反依法行政
      原則及憲法第22條、第23條與中央法規標準法第5、6、11
      條之法律保留原則等云云，核屬個人主觀見解，尚非可採
      。原告訴請撤銷訴願決定及原處分，非有理由，應予駁回
      。
六、據上論結，本件原告之訴為無理由，依行政訴訟法第98條第
    1項前段，判決如主文。
中    華    民    國    99    年    7     月    13    日
                臺中高等行政法院第二庭
                          審判長法  官  胡  國  棟
                                法  官  林  秋  華
                                法  官  劉  錫  賢
以上正本證明與原本無異。
如不服本判決，應於判決送達後20日內向本院提出上訴書狀，其
未表明上訴理由者，應於提起上訴後20日內向本院提出上訴理由
書（須依對造人數附具繕本）；如於本判決宣示或公告後送達前
提起上訴者，應於判決送達後20日內補提上訴理由書（須附繕本
）。未表明上訴理由者，逕以裁定駁回。
中    華    民    國    99    年    7     月    16    日
                                書記官  廖  倩  慧

司法院資訊處製作；財團法人民間司法改革基金會備份。
